【裁判字號】    90,交上更(一),171
【裁判日期】    900517
【裁判案由】    公共危險等
【裁判全文】
臺灣高等法院臺南分院刑事判決          九十年度交上更(一)字第一七一號    Ｇ
      上  訴  人  臺灣臺南地方院檢察署檢察官
      被      告  甲  ○  ○
      選任辯護人  洪  梅  芬  律師
右上訴人因被告公共危險等案件，不服臺灣臺南地方法院八十九年度交訴字第二六三
號中華民國八十九年九月十八日第一審判決（起訴案號：臺灣臺南地方法院檢察署八
十九年度偵字第六七六四號），提起上訴，判決後，經最高法院發回更審，本院判決
如左：
      主      文
原判決關於業務過失致死部分撤銷。
甲○○從事業務之人，因業務上之過失致人於死，處有期徒刑壹年。
其他上訴駁回。
撤銷改判部分所處有期徒刑壹年，與駁回上訴部分所處有期徒刑壹年肆月，應執行有
期徒刑貳年貳月。
      事      實
一、甲○○曾犯煙毒罪，經法院判處有期刑三年二月，褫奪公權三年確定，民國八十
    八年六月一日假釋出獄，同年十二月三日假釋期滿執行完畢。甲○○於假釋期間
    ，猶不知謹慎戒懼，受僱於興南客運股份有限公司（下稱興南客運公司）任職司
    機，係從事駕駛業務之人，於八十九年六月三日上午五時五十分許，駕駛車牌號
    碼ＵＫ─４７６１號自小客車前往上班，由北寮往玉井即由南向北方向行駛，途
    經臺南縣玉井鄉省道台三線三埔段三埔橋時，本應注意汽車在劃有分向限制線之
    雙向二車道行駛，不得駛入來車之車道內，以防止發生危險事故，而依當時狀況
    ，又無不能注意之情形，竟疏未注意，駛入對向來車之車道內，致其小客車車頭
    正面撞擊由玉井往北寮即由北向南方向行駛之陳王緞所騎乘車牌號碼ＭＵＱ─２
    ３９號重機車前輪，陳王緞因之人車倒地，受有額部撞傷、肋枷胸骨折、恥骨骨
    折、髂骨兩側皮下出血斑（腹內出血）、右大腿開放性骨折穿出傷、雙小腿下端
    骨折及右胸側血腫等傷害，倒地不起，已成為無自救力之人，而甲○○於肇事後
    ，依道路交通管理處罰條例第六十二條第一項之規定，對於肇事致陳王緞受傷負
    有採取救護或其他必要措施之作為義務，詎甲○○見狀心生畏懼，竟不予救護，
    反另行起意而棄之不顧，未下車查看採取救護措施，復未報警處理即駕車逃逸。
    陳王緞經人發現，送醫後因胸腹骨盆多處骨折內出血而不治死亡。嗣經警發現甲
    ○○掉落在現場之車牌一面，乃循線於同日上午八時五十分許，在臺南縣玉井鄉
    三和村興南客運站車庫內發現車頭引擎蓋凹陷、車前擋風玻璃破裂之上開肇事小
    客車而查獲。
二、案經臺南縣警察局玉井分局報請臺灣臺南地方法院檢察署檢察官偵查起訴。
      理      由
壹、撤銷改判部分：
一、訊據被告甲○○坦承右揭時、地於上班途中駕車越過道路路中間雙黃線，於對向
    車道撞傷被害人陳王緞致死等事實，並有道路交通事故調查報告表一份、被告所
    駕上開小客車車頭引擎蓋凹陷、車前擋風玻璃破裂及上開重機車倒臥現場，前車
    輪凹陷等照片八張附於警卷及扣案之被告所駕自小客車車牌一面足資佐證。而被
    害人確因本案車禍受有額部撞傷、肋枷胸骨折、恥骨骨折、髂骨兩側皮下出血斑
    （腹內出血）、右大腿開放性骨折穿出傷、雙小腿下端骨折及右胸側血腫等傷害
    ，終因胸腹骨盆多處骨折內出血而死亡，亦經臺灣臺南地方院檢察署檢察官督同
    檢驗員相驗屬實，製有勘驗筆錄、相驗屍體證明書及驗斷書各一份附於相驗卷足
    憑。
二、按汽車在雙向二車道行駛時，應在遵行車道內行駛，在劃有分向限制線之路段，
    不得駛入來車之車道內，道路交通安全規則第九十七條第一款、第二款定有明文
    。查被告自承受僱於興南客運公司任職司機，為從事駕駛業務之人，其上班駕駛
    前開自小客車，在前開劃有分向限制線之雙向二車道行駛，本應注意遵守前開規
    定，不得駛入來車之車道。而肇事當時係晴天、日間自然光線，柏油路面乾燥、
    無缺陷、無障礙物、視距良好，有前開調查報告表在卷可稽，當時並無不能注意
    之情事，再依前開現場照片所示，被告所駕前開小客車車頭引擎蓋凹陷、車前擋
    風玻璃破裂及被害人所其乘上開重機車前車輪凹陷等情，與前開道路交通事故調
    查報告表之事故現場圖所示，被告之煞車痕及被害人之刮地痕均在被害人車道觀
    之，被告駛入來車之車道內肇致本案車禍之事實至為明確。被告駕車應注意並能
    注意竟疏於注意，未遵守前開規定，駛入來車車道內，於右開時、地撞擊迎面而
    來之被害人所騎乘之前開機車，致其小客車車頭正面撞擊被害人所騎乘車號ＭＵ
    Ｑ─２３９號重型機車前輪，致被害人人車倒地受有前開傷害而死亡，其應負過
    失肇事責任甚明。又重機車（重型機器腳踏車）行駛在已劃分快慢車道之道路，
    依標誌或標線之規定行駛，無標誌標線者，得在快慢車道行駛，道路交通安全規
    則第九十九條第二款亦有明文規定被害人所騎乘之機車為重機車，有車籍資料一
    份附於本院卷可稽，被害人騎乘重機車行駛之前開道路，雖已劃分快慢車道之道
    路，但無標誌標線，被害人得在快慢車道行駛，而依有前開調查報告表事故現場
    圖所示，被害人所騎乘機車遭被告撞擊後係在外車道留有二三．三五公尺之刮地
    痕，有前開調查報告表足考，足見被害人騎乘重機車係在外車道正常行駛，被害
    人應無肇事因素，被告辯稱：被害人騎機車一直向雙黃線駛過來云云，顯非實情
    ，難予採取。本案車禍責任，經原審送臺灣省臺南區車輛行車事故鑑定委員會鑑
    定結果，亦認為「一、甲○○駕駛小客車，未遵行車道行使，侵入來車道，為肇
    事原因。二、陳王緞無肇事原因。」，有該會八十九年八月十八日南鑑字第八九
    ○八九五號鑑定意見書一份附於原審卷可參，被告請求勘驗現場及被害人之機車
    ，並請求送覆議，因被告過失責任，已臻明確，本院本審認無再送覆議之必要。
    被害人係因被告之過失駕車肇事而死亡，被告過失行為與被害人之死亡，顯有相
    當因果關係。又刑法上所謂業務，係指個人基於其社會地位繼續反覆所執行之事
    務，被告為大客車司機，其駕駛工作乃隨時可致他人身體生命於危險之行為，並
    係具有將該行為繼續，反覆行使之地位之人，因此應有經常注意俾免他人於危險
    之特別注意義務，且其客觀上避免一定危險之期待可能性較常人為高，其違反注
    意義務之可責性亦更重，故駕駛屬其社會活動之一，在社會上有其特殊之屬性（
    地位），不問案發時之駕駛有無報酬或是否以營利為目的，本案被告自承在上班
    途中肇事，足見其本於此項屬性（地位）而駕車，自屬基於其社會生活上之地位
    而繼續反覆執行事務，因之，在此地位之駕車，不問案發時之駕駛目的為何，均
    應認其係業務之範圍（參照最高法院七十五年度台上字第一六八五號判例意旨）
    ，故被告之過失行為應屬業務上之過失，迨無疑義，被告辯稱其係駕駛自小客車
    上班過失肇事，非屬業務上之過失云云，尚非可採。被告業務過失致被害人死亡
    之事證明確，其業務過失致死犯行堪以認定。
四、核被告業務過失致人於死所為，係犯刑法第二百七十六條第二項之業務過失致死
    罪。原審關於業務過失致死罪部分認被告罪證明確，予以論罪科刑，固非無見。
    惟查（一）按行為人雖非故意，但按其情節應注意，並能注意，而不注意者，為
    過失，刑法第十四條第一項定有明文。原判決事實及理由未翔實認定被告如何應
    注意能注意而疏於注意「汽車在雙向二車道行駛時，應在遵行車道內行駛，在劃
    有分向限制線之路段，不得駛入來車之車道內」（道路交通安全規則第九十七條
    第一款、第二款），其事實欄僅載「因疏於注意車前狀況，駛至對向車道．．．
    」，就被告是否「應注意，並能注意」，則付諸闕如，理由亦未說明認定之依據
    ，即有不當。（二）原判決事實認定被害人受有「胸腹骨盆多處骨折內出血」等
    傷害，經送醫後不治死亡，理由卻謂被害人係遭被告所駕之小客車撞擊彈起致「
    頭部顱內出血死亡」，事實與理由矛盾，亦有不妥。（三）本案車禍之發生，被
    害人騎乘重機車是否有過失責任，將影響被告量刑之輕重，原判決於理由未敘明
    被害人騎乘重機車是否有過失責任，亦有未洽。公訴人上訴以被告侵入來車車道
    嚴重過失，犯後未與被害人家屬和解，於警訊中猶飾詞狡辯，談笑風生，毫無悔
    意而指摘原判決此部分量刑似嫌過輕等語，雖非有理由，惟原判決關於業務過失
    致死部分既有可議，自應由本院將原判決此部分撤銷改判。爰審酌被告犯罪之動
    機、目的、品行、應負全部過失責認、犯罪所生危害、犯罪後至今未賠償被害人
    家屬等一切情狀，量處如主文第二項所示之刑。
貳、駁回上訴部分：
一、訊據被告甲○○坦承右揭時、地於上班途中，侵入對向車道，撞擊被害人陳王緞
    肇事逃逸等事實，而警方嗣後發現被告掉落於現場之車牌，循線於臺南縣玉井鄉
    三和村興南客運站車庫內發現其所駕駛上開小客車車頭引擎蓋凹陷、車前擋風玻
    璃破裂，始被查獲，並有有其掉於現場經扣案之車牌一面足資佐證。被害人遭被
    告撞擊後受有前開傷害，送醫急救不治死亡，已如前述。按汽車駕駛人，駕駛汽
    車肇事致人受傷或死亡，應即採取救護或其他必要措施，並向警察機關報告，不
    得駛離，為道路交通管理處罰條例第六十二條第一項所規定。查被告所駕駛上開
    小客車車頭引擎蓋凹陷、車前擋風玻璃破裂情形相當嚴重，有上開照片足稽，可
    見被告所駕小客車撞擊到被害人人車之力道甚大，撞擊聲必鉅，依經驗法則被告
    當時必知遭其所撞機車之騎士非死即傷，被告於原審審理時辯稱其以為僅擦撞到
    車輛云云，有悖情理，難予採信。被告既明知肇事致被害人倒地受傷有死亡之虞
    ，竟不為其生存所必要之保護措施，亦未報警，反加速駛離，被告肇事逃逸之事
    証明確，其肇事逃逸犯行亦堪認定。
二、原審以被告駕車肇事逃逸罪證明明確，適用刑法第一百八十五條之四之規定，並
    審酌被告犯罪之動機、目的、品行、犯罪所生危害及犯罪後之態度屬等一切情狀
    ，判處被告有期徒刑有期徒刑一年四月，認事用法並無違誤，量刑亦妥適。公訴
    人上訴以被告肇事逃逸，犯後未與被害人家屬和解，毫無悔意而指摘原判決此部
    分量刑似嫌過輕云云，尚非有理由，公訴人就被告肇事逃逸部分之上訴，應予駁
    回，並與前開業務過失致死撤銷改判部分所處有期徒刑一年，定其應執行之刑。
據上論斷，應依刑事訴訟法第三百六十八條、第三百六十九條第一項前段、第三百六
十四條、第二百九十九條第一項前段，刑法第二百七十六條第二項、第五十一條第五
款、罰金罰鍰提高標準條例第一條前段，判決如主文。
本案經檢察官李傳來到庭執行職務。
中    華    民    國      九十      年      五      月        十七      日
                                  臺灣高等法院臺南分院刑事第二庭
                                      審判長法官  游    明    仁
                                            法官  林    永    茂
                                            法官  陳    清    溪
右正本證明與原本無異。
如不服本判決，應於判決送達後十日內向本院提出上訴狀，其未敘述理由者並應於提
出上訴狀後十日內向本院補提理由書（應附繕本)。
                                      法院書記官  嚴    巧    花
中    華    民    國      九十      年      五      月        十八      日
附錄法條：
刑法第二百七十六條第二項：
從事業務之人，因業務上之過失犯前項之罪者，處五年以下有期徒刑或拘役，得併科
三千元以下罰金。
刑法第一百八十五條之四：
駕駛動力交通工具肇事，致人死傷而逃逸者，處六月以上五年以下有期徒刑。


司法院資訊處製作；財團法人民間司法改革基金會備份。
